臺灣基隆地方法院宣示判決筆錄　九十年度基簡字第四０四號
　　原　　　告　　乙○○
　　被　　　告　　甲○○
　　　　　　　　　丙○○
右當事人間九十年度基簡字第四０四號拆屋還地事件於中華民國九十一年十一月二十
九日下午四時在本院民事第九法庭公開宣示判決出席職員如左：
　　　　　　　　法　　　官　林玉珮
　　　　　　　　法院書記官　蔡明裕
　　　　　　　　通　　　譯　沈能理
朗讀案由兩造均未到
法官朗讀主文宣示判決，並諭知將判決主文、所裁判之訴訟標的及其理由要領，記載
於後：
    主      文
原告之訴及假執行之聲請均駁回。
訴訟費用由原告負擔。
    事實及理由要領
一、原告主張坐落基隆市○○區○○段東勢坑小段五三三地號土地（簡稱系爭土地）
    為原告與訴外人楊鈅雲等二十八人共有，有土地登記謄本可證，而被告甲○○、
    丙○○未經原告及其他共有人之同意，無權占用系爭土地使用，爰依民法第七百
    六十七條及第八百二十一條規定，訴請被告二人將占用系爭土地之建物拆除，將
    系爭土地返還原告及其他共有人。
二、被告則以原告於興建山水天廈時，曾委請基隆市安樂地政事務所進行鑑界，並於
    鑑界後設立界樁，確定山水天廈之基地界址後，被告丙○○方另行建造現居住之
    建物，且興建時完全依照鑑界時所訂定之界樁建造，並未占用到原告系爭土地等
    語置辯；而被告甲○○亦以其原有房屋（即門牌號碼東勢街五四之三號）在原告
    先前申請鑑界時，因鑑界結果占用到系爭土地，故已與原告於民國（下同）八十
    六年九月間就占有系爭土地之建物部分達成和解，由被告甲○○依所訂界樁之界
    址將逾越部分建物拆除，原告支付部分款項作為修補被告甲○○拆屋補牆、屋內
    裝潢及更換門窗、水電、馬達等費用，故被告甲○○所興建之東勢街五四之三號
    房屋並未占用到系爭土地等語置辯。
三、按各共有人對於第三人，得就共有物之全部為本於所有權之請求，但回復共有物
    之請求，僅得為共有人全體之利益為之，民法第八百二十一條定有明文；又各共
    有人按其應有部分，對於共有物之全部雖有使用收益之權，惟共有人對於共有物
    特定部分使用收益，則仍須徵得他共有人全體之同意，非謂共有人得對共有物之
    全部或任何一部有自由使用收益之權利。如共有人不顧他共有人之利益，而就共
    有物之全部或一部任意使用收益，即屬侵害他共有人之權利（最高法院六十二年
    台上字第一八○三號判例參照）。如共有人未經他共有人同意而就共有物之全部
    或一部任意占用收益，他共有人自得本於所有權請求除去其妨害或請求向全體共
    有人返還占用部分。復以無權占有為原因，請求返還所有物之訴，被告對原告就
    其物有所有權存在之事實無爭執，而僅以非無權占有為抗辯者，原告於被告無權
    占有之事實，無舉證責任，應由被告就其取得占有係有正當權源之事實證明之。
    本件原告暨被告甲○○均為系爭土地共有人之一乙情，有土地登記謄本附卷可稽
    ，復為被告二人所不爭執，應信為真實，是原告自有權為共有人全體利益提起本
    件訴訟，而被告二人則應就其等建物並未占用到系爭土地或其占用具有正當權源
    之事實，負舉證之責。經查：原告係依據訴外人張翠芬與原告於本院八十九年度
    重訴字第六○號給付違約金事件中，本院囑託基隆市安樂地政事務所於九十年五
    月十六日所製作之複丈成果圖，被告二人所有之建物有部分占用到原告共有之系
    爭土地上，而提起本件訴訟，惟此不僅為被告二人所否認，辯稱其等建物在原告
    於系爭土地興建山水天廈時，已依原告委請基隆市安樂地政事務所鑑界之結果，
    就占用部分進行拆除重建，被告二人現有建物不可能占用到系爭土地，請求先前
    鑑界之地政人員到場指出界樁後再進行測量等語置辯。經本院第一次到場履勘後
    囑託基隆市安樂地政事務所測量結果，雖被告二人所有建物仍有部分占用到系爭
    土地，然除被告二人堅稱其等確實已依先前鑑定結果為拆除重建，有可能是地政
    事務所在測量時所採用之界樁有誤外，以被告甲○○所有建物（即門牌號碼東勢
    街五四之三號）之圍牆，是由原告依測量後之結果出資建造，而被告丙○○現有
    建物（即門牌號碼東勢街五四號）之外觀，亦為新蓋不久之房屋，且有被告丙○
    ○提出其建物於八十五年間拆除之照片乙幀在卷可參，復經證人許雍信到庭證稱
    ：「（問八十五年、八十六年丙○○占用到原告土地進行鑑界時，兩造是否均在
    場？丙○○委請你修建房子之情形？修建時原告是否在場）鑑界的時候兩造都在
    場，我是依照鑑界的界線來修建房子，修建的時候原告有在場。」等語，原告亦
    自承被告丙○○係依據鑑界結果進行修建房屋乙情（見本院九十年十一月二十二
    日言詞辯論筆錄），可徵被告二人對於基隆市安樂地政事務所於九十年十月四日
    依本院第一次囑託所製作複丈成果圖疑慮之辯，有可採信之處，故本院再依被告
    二人之聲請，囑託內政部土地測量局就系爭土地進行測量，由內政部土地測量局
    使用精密電子測距經緯儀在系爭土地附近施測圖根點，經檢核閉合後，作為該測
    區之控制點，然後以該圖根點為基點，施測系爭地號土地及附近界址點，並計算
    其坐標值輸入電腦，再將各界址點以自動繪圖儀展繪於鑑測原圖上（與地籍圖同
    比例尺一千二百分之一），然後依據基隆市安樂地政事務所保管之地籍圖謄繪本
    件有關之土地經界線，與前項成果核對檢核後測定於鑑測原圖上，作成一千二百
    分之一鑑定圖之結果顯示，門牌為東勢街五四之三號建物暨東勢街五四號建物所
    使用之位置，均並未逾越使用系爭暖暖段東勢坑小段五三三地號土地，有內政部
    土地測量局九十一年十月二十九日地測二字第○九一○○一五一一一號函附之鑑
    定書暨鑑定圖各一份在卷可按，此鑑定結果不僅兩造均不爭執，且該鑑定方式亦
    可祛除兩造對土地界樁設定或有移位、錯誤之慮，故以之做為鑑定被告二人所蓋
    建物並未逾越原告共有之系爭土地，應可採信。
四、從而，被告二人所蓋建物暨未逾越原告共有之系爭土地，已如前述，則原告依民
    法第八百二十一條共有人對第三人之權利及民法第七百六十七條所有物返還請求
    權之法律關係向被告二人請求拆屋還地，洵屬無據，應予駁回。
五、原告之訴既經駁回，其假執行之聲請已失所附麗，應併駁回之。
中　　　華　　　民　　　國　　九十一　　年　　十一　　　月　　二十九　　日
~B臺灣基隆地方法院基隆簡易庭
~B　　　　法院書記官　蔡明裕
~B　　　　法　　　官　林玉珮
右為正本係照原本作成。
本筆錄正本之送達，與判決正本之送達，有同一效力。
對於本件判決如有不服，應於收受送達後二十日內向本院提出上訴書狀，上訴於本院
合議庭，並按他造當事人之人數附具繕本。
中　　　華　　　民　　　國　　九十一　　年　　十二　　　月　　　二　　　日
~B　　　　法院書記官　蔡明裕
